【裁判字號】    98,司繼,402
【裁判日期】    990204
【裁判案由】    拋棄繼承權
【裁判全文】
臺灣新竹地方法院民事裁定             98年度司繼字第402號
聲  請  人  甲○○
上列聲明人聲明拋棄繼承權事件，本院裁定如下：
    主  文
本件拋棄繼承准予備查。
程序費用由聲明人負擔。
    理  由
一、本件聲請意旨略以：被繼承人乙○○於民國98年4月22日死
    亡，聲明人甲○○為被繼承人之胞弟，為被繼承人之第三順
    位繼承人，被繼承人之第二順位繼承人向本院辦理拋棄繼承
    時，並未通知聲明人，故聲明人當時並不知悉自己為應為繼
    承之人，直至收到哥哥許勤亮於98年10月23日所寄發之存證
    信函，始知悉得為繼承之事實，是以，聲明人雖遲至98年12
    月10日始向鈞院聲明拋棄繼承，仍未逾知悉得繼承之時起3
    個月之期間，爰依民法第1174條之規定，提出繼承系統表、
    繼承拋棄聲請書、被繼承人之除戶戶籍謄本、聲明人之戶籍
    謄本、印鑑證明等文件，聲請核備等語。
二、按繼承人拋棄其繼承權，應於「知悉」其得繼承之時起3個
    月內以書面向法院為之，民法第1174條第1項、第2項前段定
    有明文。是繼承人之拋棄繼承權，應於知悉其得繼承之時起
    3 個月內，以書面向法院為之。究其立法意旨，無非使繼承
    之法律關係藉短期除斥期間早臻確定，以保護被繼承人之債
    權人，並求慎重。是繼承權之拋棄為要式行為，屬強制規定
    ，如逾期不向法院為拋棄繼承，即非合法，而不生拋棄之效
    力。再按民法第1174條第2項前段「知悉」之起算時點，目
    前學說上有覺知死亡說、自覺繼承人說、認識遺產說及折衷
    說之別。詳言之，覺知死亡說為知悉被繼承人死亡時；自覺
    繼承人說為知悉被繼承人死亡外，尚須覺知自己為繼承人時
    ；認識遺產說則為對繼承財產之存在有所認識之時；折衷說
    乃原則上採自覺繼承人說，例外為採取認識遺產說。日本學
    說及判例對於拋棄繼承考慮期間之起算點，均一致採取折衷
    說，亦即除知悉被繼承人死亡之事實及自己為繼承人外，尚
    須確知積極財產之一部或消極財產之存在時，始為知悉。蓋
    繼承人於繼承開始後，雖已自覺為繼承人，但由於遺產之所
    在及其狀態之複雜，於短暫之3個月期間內，確切明瞭遺產
    狀況，本有困難，且在一般情形，債權並無公示性，而繼承
    債權人行使其請求權，其消滅時效長達15年，是以，於自覺
    為繼承人3個月後，繼承債權人始出而主張債權，此際如認
    為自斯時起算3個月考慮期間，繼承人仍可決定是否拋棄，
    而選擇為拋棄，致該繼承債權人無從自繼承人之固有財產取
    償時，仍非不公平。觀諸我國民法僅就繼承拋棄2個月法定
    期間之起算點規定為「知悉其得繼承之時」，則將起算時點
    解為原則上採自覺繼承人說，例外採認識遺產說，即採折衷
    說之見解，於法並無不合，亦與係現今人民之法律感情相符
    。從而，如繼承人為拋棄繼承之聲請，雖已逾2個月期間，
    但釋明自認識遺產起算並未逾期時，非訟法院即應為實質審
    查，依職權調查事實及證據，而為准予備查或駁回之裁定，
    而非概予駁回（參郭振恭著，拋棄繼承與非訟事件，邁入二
    十一世紀之民事法學研究─駱永家教授七秩華誕祝壽論文集
    ，元照出版有限公司，二００六年七月，九至十一頁）。
三、經查，本件拋棄繼承人之被繼承人乙○○係於98年4月22日
    死亡，有除戶戶籍謄本附卷可按。聲明人主張其為被繼承人
    之第三順位繼承人，被繼承人之第二順位繼承人向本院辦理
    拋棄繼承時，並未通知聲請人，故聲明人並不知悉自己為應
    為繼承之人，直至其胞兄許勤亮於98年10月23日寄發存證信
    函，其於98年12月間赴郵局領取存證信函時，始知悉其得為
    繼承之事實，並提出內湖金龍郵局台北152支局000000-0號
    存證信函乙紙為證，復據關係人即第二順位繼承人許炳春、
    許譚廷妹到庭陳述明確。另經本院依職權調閱98年度司繼字
    第122號聲請卷宗資料，被繼承人之第二順位繼承人許炳春
    、許譚廷妹等人於98年7月間向本院聲明拋棄繼承時，確實
    未通知聲明人即第三順位繼承人，從而，聲明人主張其並未
    自覺為繼承人，尚非空言無憑。退步言之，縱認聲明人已知
    悉自己為繼承人，尚須其等對繼承財產之存在有所認識之時
    ，始為民法第1174條第2項前段「知悉」之起算時點，聲明
    人主張其並不確定被繼承人生前有無積欠債務，僅知有向其
    借錢，不知被繼承人生前之財產狀況（參本院99年1月29日
    訊問筆錄），則聲明人實無從於知悉其為繼承人之時起三個
    月內，決定是否為拋棄繼承之意思表示。綜上，聲明人既係
    於接獲上開內湖金龍郵局台北152支局000000-0號存證信函
    時，始知悉已成為繼承人，復未查明被繼承人之財產狀況，
    則聲明人於98年12月10日向本院聲明拋棄繼承，揆諸上開說
    明，其拋棄繼承於法核無不合，自應予以備查。
四、末按，非訟事件，應依非訟事件程序處理，法院僅須形式上
    審查是否符合非訟事件程序上之要件，無須為實體上之審查
    ，關於拋棄繼承權聲明之法效如何，倘利害關係人對之有所
    爭執，應循民事訴訟程序訴請法院為實體上之裁判，以謀解
    決，非訟事件法院不得於該非訟事件程序中為實體上之審查
    及裁判（最高法院90年度台抗字第649號裁判參照）。揆之
    上開說明，繼承人向法院為拋棄繼承權之表示，係屬非訟事
    件性質，其目的在使法院有案可查，杜絕倒填日期，或偽拋
    棄之證明文件，法院就拋棄之人是否為繼承人？其與被繼承
    人之關係如何？知悉得繼承之年月日？有無以書面通知因其
    拋棄而應為繼承之人或有不能通知之情形，法院僅須形式上
    審查是否符合非訟事件程序上要件，自無須為實體上之調查
    。是以，關於實體上之問題，如有利害關係人對該拋棄繼承
    權之效力有所爭執，應循民事訴訟程序，訴請法院為實體上
    之判決，殊非於非訟事件所得審究，附此敘明。
五、依非訟事件法第21條第1項前段，裁定如主文。
中    華    民    國    99    年    2     月    4     日
                          家事法庭司法事務官  張淑玲
以上正本係照原本作成。
如對本裁定抗告，須於裁定送達後10日之不變期間內，向本院提
出抗告狀，並繳納抗告費新臺幣1,000元。
中    華    民    國    99    年    2     月    4     日
                                書記官  陳德榮

司法院資訊處製作；財團法人民間司法改革基金會備份。
